【裁判字號】    89,訴,1222
【裁判日期】    900711
【裁判案由】    清償借款
【裁判全文】
臺灣屏東地方法院民事判決  八十九年度訴字第一二二二號
    原      告    台灣銀行
    法定代理人    甲○○
    訴訟代理人    戊○○
    複  代理人    乙○○
    被      告    丁○○
                  丙○○
                  己○○
右當事人間請求清償借款事件，本院判決如左：
    主      文
原告之訴及假執行之聲請均駁回。
訴訟費用由原告負擔。
    事      實
甲、原告方面：
壹、聲明：求為判決：（一）被告應連帶給付原告新臺幣（下同）八十一萬一千零二
    十二元，及自民國八十九年一月十七日起至清償日止，按週年利率百分之十四計
    算之利息，並自八十九年二月十七日起至清償日止，逾期在六個月以內者，按上
    開利率百分之十，超過六個月者，按上開利率百分之二十計付之違約金。（二）
    願供擔保請准宣告假執行。
貳、陳述：
一、被告丙○○邀同被告丁○○、己○○為連帶保證人，於八十七年十月十七日向原
    告借用一百萬元，約定借款期限為五年，利息按年利率百分之十四計算，借用後
    每月平均攤還本息，共分六十期，逾期清償在六個月以內者，按上開利率百分之
    十，超過六個月者，按上開利率百分之二十計付違約金，清償期為九十二年十月
    十七日。詎本件借款自八十九年一月十七日起即未再繳交利息，屢向被告催討，
    均置之不理，本利迄未清償，為此提起本件訴訟。
二、被告三人均在借據上簽名，其亦曾來銀行辦理對保。而被告己○○曾以被告丙○○為連帶保證人向原告借款三百萬元，該借據上丙○○之簽名與鈞院當庭命丙○○所為之簽名有其相似之處。另被告丙○○前以高雄市○○區○○段八四○之一
    地號土地向高雄銀行抵押借款之簽名與本件借據上所為之簽名亦有相似之處。
參、證據：提出借據、同意書、放款對帳單、借款申請書各一件及授信約定書三件為
    證，並聲請調取許贖緣前以高雄市○○區○○段八四○之一地號土地向高雄銀行
    抵押借款資料及聲請將其本件丙○○相關之簽名資料送內政部刑事警察局或法務
    部調查局鑑定。
乙、被告方面：
壹、聲明：求為判決（一）原告之訴駁回。（二）如受不利判決，願供擔保，請准予
    免為宣告假執行。
貳、陳述：
一、本件係証人許義雄為屏東縣東港鎮信用合作社（下稱東港信用合作社）高級主管
    時，利用職務之便，未經被告等同意，擅自冒用親友即被告等人名義，或為借款
    名義人，或為連帶保証人，向其所服務東港信用合作社貸款，此為許義雄本人於
    八十九年十月五日向台灣屏東地方法院檢察署自首有據，而經調查局近日查訪後
    ，亦証實催繳利息之電話為許義雄所為，且原告所呈借據，其上之借款人及連帶
    保証人，均非被告所簽名、印章亦均非被告所有，更未曾有行庫人員為之對保。
    再者，被告未曾接到任何貸款、繳息等電話。
二、被告己○○與丙○○係夫妻，兩人前曾以己○○為借款人、丙○○為連帶保證人
    向東港信用合作社借款三百萬元，就此部分，被告夫妻並不爭執，被告己○○與
    丙○○於該件三百萬元之借款，於放款對帳單及授信約定書上之簽名與對保，亦
    無爭執。另被告丙○○亦承認其曾以高雄市○○區○○段八四○之一地號土地向
    高雄銀行抵押借款其上簽名資料之真正。
三、金融機構監管接管辦法允許主管機關財政部逕行指派機關（機構）或人員為監管
    人或接管人，並使接管人取得經營權及財產管理處分權，復由接管人及主管機關
    決定概括讓與全部或部分業務及資產負債，或與他金融機構合併，而「無須斟酌
    」受接管之金機構股東或社員大會決議之可行性，「亦不考慮」該金融機構能否
    適時提供相當資金、擔保或其他解決其「資產不足清償債務」之有效方法，皆與
    憲法保障人民財產權之意旨未盡相符，業經司法院大法官會議釋字第四八八號解
    釋有據。而該解釋於「八十八年七月三十日公布生效」，財政部「嗣於八十八年
    九月十五日」台財融字第八八七四八六一三號函准原告概括承受屏東縣東港信用
    合作業務，資產負債之行政命令，明顯違背解釋意旨，應屬無效，請惠准逕行排
    斥而不用該行政命令（釋字第一三七號）。其次，財政部前揭監管、接管，概括
    承受命令，本不符合信用合作社法第二七七條第一項「無法健全經營而有損及社
    員及存款人權益之虞時」或銀行法第六十二條第一項「銀行因業務或財務狀況顯
    著惡化，不能支付其債務或有損及存款人利益之虞時」之情，也無因情況急迫縱
    然採取上開法律所舉之措施，勢將不能實現預期效果時之情事，且無東港信用合
    作社未能適時提供相當資金擔保或其他解決其資產不足清償債務之有效方法等情
    。再者，台灣銀行與東港信用合作社間，更無經依相關法令規定辦理概括承受之
    任何程序。綜上，原告主張概括承受乙節，亦與釋字第四八九號解釋意旨，明顯
    未符，故原告與本件訴訟標的法律關係無涉，其遽為本件之請求，顯無理由。
參、證據：提出許義雄刑事自首狀影本一件為證，並聲請訊問證人許義雄。
丙、本院依職權命被告丙○○、丁○○、己○○當庭書寫姓名並函高雄銀行調取丙○○抵押借款之簽名資料
      理      由
一、本件原告主張被告丙○○於八十七年十月十七日邀同被告丁○○、己○○為連帶
    保證人，向原告借款一百萬元，約定借款期限五年，利息按週年利率百分之十四
    計算，並以每個月為一期共分六十期按月平均攤還本息，詎於借款後自八十九年
    一月十七日起即未依約按期清償，尚積欠本金八十一萬一千零二十二元，爰依消
    費借貸及連帶保證之法律關係，訴請各該被告應連帶給付原告上開金額及自逾期
    時起按約定利率計算之遲延利息與違約金。而被告則以其等均未向原告借款或為
    連帶保證人，原告所提借據之借款人及連帶保證人各欄之簽名及印文亦均非由被
    告所親簽或蓋章，更未曾有承辦人員與之對保，且該筆款項亦未撥入被告等人之
    帳戶，被告亦從未繳過貸款，亦未曾接過電話或書面催繳通知，系爭借款全係前
    東港信用合作社高級主管許義雄冒用被告等名義所為等語，資為抗辯。
二、按當事人主張有利於己之事實者，就其事實有舉證之責任；又私文書應由舉證人
    證其真正；私文書經本人或其代理人簽名、蓋章或按指印或有法院或公證人之認
    證者，推定為真正，民事訴訟法第二百七十七條、第三百五十七條前段及第三百
    五十八條分別定有明文。次按民事訴訟法第三百五十八條關於私文書經本人或其
    代理人簽名、畫押、蓋章或按指印者，推定為真正之規定，須其簽名、畫押、蓋
    章或按指印係本人或其代理人為之，在當事人間已無爭執或經舉證人證明者，始
    得適用，最高法院二十八年上字第一○號著有判例可資參照。本件原告主張被告
    向其借款之前開事實，固據其提出借據、授信約定書等件為證，惟被告否認各該
    文書上以被告名義所為簽名及印文之真正，則揆諸前揭說明，即應由原告負舉證
    之責，經查：
(一)本院依職權命被告丙○○、丁○○、己○○三人當庭書寫姓名，而經核對被告三
    人所書寫文字與本件借據上相同文字，認被告三人所書寫之字體特徵、筆順走勢
    及勾勒，均與本件借據明顯不同。
(二)另證人即前東港信用合作社前代理總經理許義雄結證稱：「本件借款是我偷蓋被
    告之印章來辦理借款，借據中丙○○的簽名是我請別人寫的，己○○、丁○○部
    分則是我簽的名；授信約定書也是我請別人寫的」；「關於辦理對保，只要是職
    員都可以辦理，平常我比較少辦理對保，但本件對保則是我辦的，因為怕事情爆
    發，所以沒有通知原告來繳息，都是我自己繳，繳息備查卡上寫著：通知副總」
    ；「借這筆借款時，我是東港信用合作社的代理總經理，那時，只要信用放款在
    一百萬元以內，抵押貸款在五百萬元以內，我可以代理總經理決定，只要向理事
    會備查即可，超過的話，則要放款審議委員會同意。」等語（見本院九十年二月
    二十七日準備程序筆錄），而該證人於八十九年十月五日向台灣屏東地方法院檢
    察署自首，表示其未經知會親友，私擅刻印或擅用親友委為保管之印章，以親友
    名義為借款人或保證人向東港信用合作社借款，有刑事自首狀影本附卷可稽。佐
    以原告提出之授信約定書上之「對保人或核對印鑑證明人簽章處」均蓋以許義雄
    名義之印文，而衡諸金融機構放款之正常作業程序，由副總經理親自辦理對保手
    續者，顯屬少見，故該證人所為證詞應堪採信。
三、再者，本件借款時間為八十七年十月十七日，然據原告所提出各該被告所立具之
    授信約定書，被告丙○○、己○○、丁○○三人其上所書之對保時間分別為八十
    七年二月二十一日、八十七年七月十二日及八十七年十二月二十六日對保，此均
    與借據上借款時間間隔數月。其中被告丙○○與己○○之對保時間均在借款前之
    六個月與三個月之久，則本件借款是否經正常之對保程序即堪存疑；又被告丁○○之對保時間則在借款二個月之後，亦難認係針對本件借款所為之對保程序。而
    授信約定書上被告名義之簽名與借據上簽名之筆跡尚有不符，至於被告己○○、
    丁○○名義之印文與借據上之印文，以肉眼觀之雖有相似，但本件既未經正常對
    保手續，且證人許義雄亦證稱是其所為，業如前述，原告復未能舉證確為被告所
    親蓋或授權，則本件借款即難認係被告所為之借貸及保證。
四、綜上所述，本件原告所提借據及授信約定書等文書雖有被告名義之簽名及印文，
    惟既為被告所否認，原告就此亦無從舉證證明其真正，則原告依消費借貸及連帶
    保證之法律關係，請求各該被告應連帶清償借款及其遲延利息與違約金，於法即
    非有據，所訴應予駁回，而其假執行之聲請亦因失所附麗，應併駁回之。
據上論結，本件原告之訴為無理由，並依民事訴訟法第七十八條，判決如主文。
中      華      民      國      九十      年     七    月       十一    日
                                            台灣屏東地方法院民事第二庭
~B審判長法官  洪  有  川
~B法      官  賴  秀  雯
~B法      官  柯  雅  惠
右為正本係照原本作成。
如對本判決上訴應於判決送達後二十日內向本院提出上訴狀。
~B法院書記官  粘  嫦  珠
中      華      民      國      九十      年    七    月      十一      日


司法院資訊處製作；財團法人民間司法改革基金會備份。
